【裁判字號】    98,再微,6
【裁判日期】    981125
【裁判案由】    再審之訴
【裁判全文】
臺灣板橋地方法院民事判決               98年度再微字第6號
再審原告    乙○○
                        號14.
再審被告    遠東國際商業銀行股份有限公司
                        樓
法定代理人  甲○○
上列當事人間請求再審之訴事件，再審原告對於中華民國98年7
月15日本院98年度小上字第31號確定判決提起再審之訴，本院判
決如下：
    主  文
再審之訴駁回。
再審訴訟費用新臺幣壹仟伍佰元由再審原告負擔。
    事實及理由
一、按再審之訴，應於30日之不變期間內提起。前項期間，自判
    決確定時起算，判決於送達前確定者，自送達時起算，其再
    審之理由發生或知悉在後者，均自知悉時起算，民事訴訟法
    第500條第1項、第2 項分別定有明文。又再審之訴顯無再審
    理由者，得不經言詞辯論，以判決駁回之，民事訴訟法第50
    2 條第2 項亦定有明文。上開規定依同法第436 之32第4 項
    規定，於小額事件之再審程序準用之。而所謂顯無再審理由
    ，係指針對再審原告所主張之再審原因，無須另經調查辯論
    ，即可判定其不足以動搖原確定判決所為判斷結果而言。查
    本院98年度小上字第31號民事判決於民國（下同）98年7月
    15 日判決確定後（不得上訴第三審之判決，於宣示時確定
    ），本件再審原告於同年8月14日提起本件再審之訴，未逾
    30日之不變期間，先予敘明。
二、再審原告提起本件再審其理由略以：
(一)再審原告於97年10月7日具狀陳明當場支付現金新台幣（下同
  ）20,000元，辦理貸款45,500元完成入會，支付總價金為
  65,500元，與貸款申請書記載及發票記載商品金額為60,000元
  不符，原確定判決卻以發票60,000元認定消費借貸之成立，況
  原判決若認定帳戶管理費5,500元為本金之一部份，則商品金
  額應為65,500元，則判決理由已前後矛盾，況帳戶管理費係依
  據本金為40,000元計算而得，其性質應為利息，原確定判決逕
  自採取消費者信用貸款申請書之說明，認為未違反民法第207
  條利息滾入原本再生利息之規定，已有疏漏，且依據貸款申請
  書並未記載再審原告是否有權選擇是否先行繳納帳戶管理費
  5,500元，僅有策略聯盟合作書約定亞歷山大須支付再審被告
  帳戶管理費，再審原告則受拘束，因此，原確定判決適用法規
  有認定事實未依證據之適用法規錯誤。
(二)亞歷山大與再審被告間有策略聯盟合作書，由再審被告之函文
  可證實二者間有合作關係，而策略聯盟合作書與消費者貸款申
  請書間有關聯，不應切割單獨就消費借貸契約認定事實，且貸
  款契約與策略聯盟合作書均提及消費者終止契約後，應先由亞
  歷山大還款，消費者僅補足差額，應無債之相對性之適用，原
  判決以貸款申請書申請人聲明欄第5條第2項、及第5條第4項第
  4款之約定，認定再審被告與亞歷山大間並無委任、代理、合
  夥關係，再審原告於97年10月7日請求再審被告提出策略聯盟
  合作書之證據，原確定判決未審酌及此，有足以影響判決之重
  要證物漏未斟酌。
 (三)原確定判決違反民事訴訟法第199條第1項有「審判長應注意
   令當事人就訴訟關係之事實及法律為適當完全之辯論」及民
   事訴訟法第199條之1有「依原告之聲明及事實上之陳述，得
   主張數項法律關係，而其主張不明瞭或不完足者，審判長應
   曉諭其敘明或補充之。被告如主張有消滅或妨礙原告請求之
   事由，究為防禦方法或提起反訴有疑義時，審判長應闡明之
   。」再審被告從未以策略聯盟合作書第2條第3、5項之約定作
   為抗辯或主張，原確定判決違反前揭規定，逕自認定此條款
   之性質，顯有適用法則不當之違法。
(四)為此，爰依民事訴訟法第496條第1項第1款、第497條之規定，
  提起本件再審之訴，並求為聲明：原臺灣板橋地方法院98年度
  小上字第31號確定判決、訴訟費用及假執行均廢棄，上開廢棄
  部分再審被告之訴駁回及假執行之聲請均駁回。
三、本院之判斷：
(一)按民事訴訟法第496條第1項第1款所謂適用法規顯有錯誤，應
  以確定判決違背法規或現存判例解釋者為限，若在學說上諸說
  併存尚無法規判解可據者，不得指為用法錯誤（最高法院57年
  台上字第1091號判例參照）。再按「民事訴訟法第496條第1項
  第1款所謂適用法規顯有錯誤，係指確定判決所適用之法規顯
  然不合於法律規定，或與司法院現尚有效及大法官會議之解釋
  ，或本院現尚有效之判例顯然違反者而言。至行政法院之判例
  並不包括在本院判例之內，故未適用行政法院判例，並不構成
  再審原因。所謂適用法規顯有錯誤，亦不包括漏未斟酌證據及
  認定事實錯誤之情形在內。」最高法院81年度台再字第22號判
  決要旨著有明文。經查：原確定判決以貸款申請書聲明書欄第
  5條第1項記載商品金額為60,000元及發票金額記載售價為60,
  000元，認定再審原告購買亞歷山大之產品金額為60,000元，
  再審原告支付現金20,000元，其餘40,000元及帳款管理費
  5,500元為貸款，均為原審依職權取捨證據認定事實之範圍，
  且認上開6萬元商品買賣契約與45,500元消費借貸契約，乃係
  屬二個分立不同之獨立契約，而基於債之相對性原則，因而認
  再審原告不得以對抗訴外人廠商亞歷山大公司之事由對抗再審
  被告，並說明相結合契約或相關連契約之外國立法例消費者擴
  張抗辯原則，並非我國成文法、大法官會議解釋或最高法院判
  例所明文引用，並無依法理予以適用之理由，而相結合契約或
  相關連契約之消費者擴張抗辯原則，既無法規或判解可據，原
  確定判決未予適用，揆之首開說明，自不得指為適用法規顯有
  錯誤。而原確定判決乃係以再審原告所不爭執真正之消費者信
  用貸款契約申請書亦載明貸款金額為45500元為憑，據為原確
  定判決認事用法之依據，並非以商品消費金額6萬元或再審原
  告實際應支付金額65,500元（20000＋45500＝65500）作為認
  定消費借貸契約成立之理由。而系爭商品買賣契約與消費借貸
  契約既屬不同之二個獨立契約，且再審被告與訴外人亞歷山大
  公司間另有帳款管理費用之約定（如後述），二者給付金額不
  同自屬當然，再審原告自行混淆該二個契約內容，而認再審原
  告實際應支付金額65,500元與商品發票金額為6萬元二者不符
  ，即逕謂原確定判決有認定事實不憑證據之違法，而有適用法
  規顯有錯誤云云，自屬誤會，而不足據。而系爭消費借貸契約
  依消費者信用貸款契約申請書所載貸款金額為45,500元，且再
  審原告同意將上開貸款金額由再審被告逕行給付予訴外人亞歷
  山大公司，以完成再審原告系爭商品買賣價金之給付，並已約
  定按每期清償1,896元，計分24期無息清償。縱再審被告與訴
  外人亞歷山大公司簽訂之策略聯盟合作書記載上開45,500元貸
  款中，訴外人亞歷山大公司僅由再審被告獲取4萬元，其餘
  5,500元為帳務管理費，亦為再審被告與訴外人亞歷山大公司
  間之約定，而由訴外人亞歷山大公司同意再審被告從中扣取
  5,500元帳務管理費，乃與系爭再審原告與再審被告間另一獨
  立消費借貸契約無涉，兩造間消費借貸契約既無帳務管理費或
  利息之約定，自無所謂違反民法第207條利息不得滾入原本再
  生利息而顯失公平之問題可言。至上開5,500元帳務管理費縱
  實際上由再審原告所負擔，而與再審原告與訴外人亞歷山大公
  司間商品買賣契約約定價金不符，乃屬再審原告得否向訴外人
  亞歷山大公司請求返還之問題，併予敘明。至於再審原告抗辯
  依據策略聯盟合作契約書第2條第3、5項之約定，如消費者拒
  絕給付貸款餘額時，應由廠商無條件負連帶清償責任，消費者
  與廠商終止服務後，未清償之餘額不得交付再審原告，廠商退
  還得餘額應優先退還再審被告，而非再審原告之契約文義，再
  審被告應先向廠商即亞歷山大公司請求退還金額而非向再審原
  告請求給付貸款云云，而主張原確定判決有違反民事訴訟法第
  199條、第199之1條之闡明義務而適用法規顯有錯誤，惟查依
  本件原確定判決所載，上開主張抗辯事由乃再審原告於原審時
  提出抗辯事由之攻擊防禦方法，核與原審卷第88頁之98年5月
  13日準備程序筆錄再審原告之陳述相符，並非再審被告於原審
  辯論時未提出之攻擊防禦方法，而未曉諭再審原告為完全適當
  之辯論，違背闡明義務而致生突襲之裁判結果，自難謂有何違
  背民事訴訟法第199條、第199之1條之情形可言，原確定判決
  係依據再審原告之抗辯而依職權解釋前揭契約條款文義，逕為
  認定事實適用法律，揆諸前揭判決要旨，均不構成再審之原因
  。
(二)末按「民事訴訟法第496條第1項第13款所謂當事人發見未經斟
  酌之證物或得使用該證物者，係指前訴訟程序事實審之言詞辯
  論終結前已存在之證物，因當事人不知有此，致未經斟酌現始
  知之者而言，若其證據在前訴訟程序中業已提出，經法院審核
  不予採取者，自不得據為再審之理由。」最高法院91年度台聲
  字第358號裁定著有明文。再審原告雖主張原確定判決並未斟
  酌策略聯盟合作書與貸款申請書間之關係，顯有漏未斟酌重要
  之證據足以影響判決云云。惟查再審被告於原審提出亞歷山大
  與策略聯盟合作契約書（見原確定判決卷第67頁），且經原確
  定判決審酌前開合作契約書之內容，並未為有利於再審原告之
  判斷並說明其理由，自難認係合於民事訴訟法第497條之再審
  原因。
四、綜上所述，原確定判決並無民事訴訟法第496條第1項第1款
    及第497條之再審理由，再審原告提起本件再審之訴，顯無
    理由，爰不經言詞辯論，逕以判決駁回之。
五、本件再審之訴，乃對於適用小額訴訟程序事件之確定判決提
    起再審之訴，依民事訴訟法第505 條規定，準用關於各該審
    級訴訟程序之規定，故應依依民事訴訟法第436 條之19條第
    1 項確定其數額為新臺幣1,500 元，應由再審原告負擔。
六、結論：本件再審原告之訴為無理由，依民事訴訟法第505 條
    、第436條之32第4項、第502條第2項、第78條、第436條之
    19 第1項，裁定如主文。
中    華    民    國    98    年    11    月    25    日
                  民事第三庭    審判長法  官  朱耀平
                                      法  官  邱育佩
                                      法  官  徐玉玲
以上正本證明與原本無異。
不得上訴。
中    華    民    國    98    年    11    月    30    日
                                      書記官  陳靜怡


司法院資訊處製作；財團法人民間司法改革基金會備份。
